【裁判字號】    95,交聲,140
【裁判日期】    951023
【裁判案由】    聲明異議
【裁判全文】
臺灣屏東地方法院交通事件裁定         95年度交聲字第140號
原處分機關  交通部公路總局高雄區監理所屏東監理站
異  議  人
即受處分人  甲○○
上列受處分人因違反道路交通管理處罰條例事件，對於交通部公
路局高雄區監理所屏東監理站民國95年8月1日所為屏監違字第裁
82-V00000000號裁決處分聲明異議，本院裁定如下：
    主  文
原處分撤銷。
甲○○汽車駕駛人駕駛汽車肇事致人受傷而逃逸，吊銷駕駛執照
，壹年內不得考領駕駛執照。
    理  由
一、聲明異議意旨略以：受處分人甲○○於民國95年4 月24日晚
    間9 時57分，駕駛車號2367-JB 號自用小客車，由南往北沿
    屏東縣竹田鄉○○路左轉省道臺88線時，不慎與同路對向（
    北往南）直行駛來，由陳佩伶駕駛之車號NF7-590 號重型機
    車發生碰撞，重型機車因撞及自用小客車右後車輪一帶而人
    車倒地，騎士陳佩伶受有頭部外傷併腦水腫之傷害，惟受處
    分人甲○○因未發現肇事而繼續行駛，未停留現場處理，經
    交通部公路總局高雄區監理所屏東監理站依屏東縣警察局潮
    州分局舉發，以肇事致人受傷逃逸，違反道路交通管理處罰
    條例第62條第1 項規定為由，於95年8 月1 日以屏監違字第
    裁82-V00000000號裁決作成吊銷駕駛執照，永久禁考之處分
    ，爰依法聲明異議，請求本院撤銷原裁決處分云云。
二、按：
  (一)行政罰法於94年2 月5 日制訂公布，自95年2 月5 日施行，
    其第5 條規定：「行為後法律或自治條例有變更者，適用行
    政機關最初裁處時之法律或自治條例。但裁處前之法律或自
    治條例有利於受處罰者，適用最有利於受處罰者之規定。」
    係採從新從輕原則。又道路交通管理處罰條例所定罰鍰、記
    點之裁定，乃行政罰法所規定之行政罰性質，此參行政罰法
    第1 條、第2 條規定至明。
  (二)道路交通管理處罰條例於94年12月28日修正公布，按汽車駕
    駛人，駕駛汽車肇事致人受傷或死亡，應即採取救護或其他
    必要措施，並向警察機關報告，不得駛離；違者吊扣其駕照
    3 個月至6 個月；逃逸者吊銷駕駛執照，94年12月28日修正
    前原規定，並於95年7 月1 日施行修正新法前仍有效（下簡
    稱修正前）之道路交通管理處罰條例第62條第1 項定有明文
    。汽車駕駛人，曾依上開規定（即修正前道路交通管理處罰
    條例第62條第1 項）吊銷駕駛執照者，終身不得考領駕駛執
    照，修正前道路交通交通管理處罰條例第67條第1 項復已明
    定。
  (三)汽車駕駛人駕駛汽車肇事致人受傷或死亡者，應即採取救護
    措施及依規定處置，並通知警察機關處理，不得任意移動肇
    事汽車及現場痕跡證據，違反者處新臺幣3 千元以上9 千元
    以下罰鍰。但肇事致人受傷案件當事人均同意時，應將肇事
    汽車標繪後，移置不妨礙交通之處所。前項駕駛人肇事致人
    受傷而逃逸者，吊銷其駕駛執照；致人重傷或死亡而逃逸者
    ，吊銷其駕駛執照，並不得再考領；汽車駕駛人，曾依本條
    例其他各條規定吊銷駕駛執照者，1 年內不得考領駕駛執照
    ，94年12月28日修正公布，並依95年6 月23日行政院院臺交
    字第09500787685 號令，於95年7 月1 日施行之道路交通管
    理處罰條例第62條第3 項、第4 項、第67條第3 項著有規定
    。
  (四)比較上開新舊法關於肇事致人受傷之規定：舊法不分肇事所
    致為輕、重傷，其逃逸者均應吊銷執照並終身不得再考領；
    新法則限於致人重傷而逃逸者，終身不得考領執照，就致人
    受傷但未達重傷程度之逃逸者，僅限於1 年內不得再考領，
    舊法顯未較有利於受處分人。本件受處分人行為時為95年4
    月24日晚間9 時57分，尚在上開修正新法施行前，然原處分
    機關最初裁處時為95年8 月1 日，依前引行政罰法揭示之從
    新從輕原則，自應適用修正新法之規定。
  (五)又人民違反法律上之義務而應受行政罰之行為，法律無特別
    規定時，雖不以出於故意為必要，仍須以過失為其責任條件
    。但應受行政罰之行為，僅須違反禁止規定或作為義務，而
    不以發生損害或危險為其要件者，推定為有過失，於行為人
    不能舉證證明自己無過失時，即應受處罰，司法院大法官會
    議釋字第275 號著有解釋。
三、本件受處分人甲○○於95年4 月24日晚間9 時57分，駕駛車
    號2367-JB 號自用小客車，由南往北沿屏東縣竹田鄉○○路
    行經該路與省道臺88線公路交岔路口時，因未依燈號指示即
    貿然左轉，致同路對向（北往南）直行駛來，由陳佩伶駕駛
    之車號NF7-590 號重型機車，因不及反應，攔腰撞及自用小
    客車右後車輪一帶而人車倒地，騎士陳佩伶因而受有頭部外
    傷併腦水腫之傷害，惟自用小客車駕駛人即受處分人甲○○
    於事發後繼續駛離，未留在現場處理，嗣為警調閱路口監視
    錄影而循線查獲等情，經本院依職權調閱臺灣屏東地方法院
    檢察署95年度偵字第3728號、95年度偵字第5568號偵查案卷
    全卷結果，除受處分人甲○○於另案刑事過失傷害、公共危
    險案件警詢及偵查中自承駕車行經現場外，業據證人即機車
    騎士陳佩伶於該等案件警、偵詢時證述綦詳，並有前引卷附
    道路交通事故調查報告(一)、(二)表、事故現場圖、現場及車損
    照片19幀及驗傷診斷證明在卷可參，受處分人甲○○因違規
    肇事致人受傷後，未留在現場處理而離去之事實，堪信為真
    。異議意旨雖以事發當時適逢大雨，受處分人甲○○因車窗
    緊閉致無法聽聞車外聲音，未即時發現事故，並非有意逃逸
    云云置辯。惟查，依卷附本院調得中央氣象局雨量資料所示
    ，前開事發當日即95年4 月24日，設在現場最近之高雄區農
    業改良場、恆春氣象站固分別測得7.5 公釐、14.5公釐之雨
    量，亦即當日高雄、屏東一帶確有降雨現象，然依卷附道路
    交通事故調查報告表記載，事發當時天候狀況為晴天，依警
    方於事件甫發生即到場處理攝得之照片所示，現場傷者倒地
    處不僅留有大片尚未乾涸之血跡，周圍地面猶明顯乾燥，未
    見有雨漬潮溼之痕跡，與異議意旨所指，已然有間；茲以本
    件事故碰撞發生固非在自用小客車車前，其受撞部位適在後
    輪一帶，直接受輪軸、車架等剛性結構支撐，而非車門、車
    身鈑金等易於發生形變部位，故除在輪圈、輪弧等處留有紅
    色機車車漆及輕微傷痕外，亦無明顯損傷，然以上開機車係
    以近乎垂直之角度，攔腰直接衝撞受處分人甲○○駕駛之自
    用小客車，並非輕微擦撞，其撞擊力道之強，不僅造成機車
    車頭嚴重損壞，猶導致騎士陳佩伶重創倒地而頭部破裂、大
    量出血，衡情，以一般自用小客車車身體積有限，重量不過
    千餘公斤，其遭含騎士重量共計不下150 公斤之重型機車以
    如此強大衝撞力攔腰撞擊，碰撞位置猶為車身右側距駕駛座
    尚不及2 公尺處，是不論其車窗如何緊閉，或如受處分人甲
    ○○於前開刑案偵查中所辯於車內如何使用音響，其駕駛人
    對該強力震盪均無全未查覺之理，則異議意旨以受處分人甲
    ○○未發覺肇事云云，顯與事理大相逕庭，不足採信，遑論
    異議意旨苟能證明受處分人甲○○於事發當時果受限於車內
    設備，致對此鉅烈之聲響、震盪竟不能查覺而未依規定留在
    現場處理，其對車輛配備、使用竟有如此影響駕駛人正常感
    官、聽覺，足以危害公共交通安全事由之存在，原難認為無
    故意或過失責任，揆諸前開說明，自不得遽為主張免責之依
    據。
四、從而，本件聲明異議以受處分人甲○○因不知肇事致人受傷
    而未留在現場處理，不構成肇事逃逸為由，指摘原處分不當
    云云，為無理由。惟原處分意旨認定受處分人甲○○肇事致
    人受傷，未依規定留在現場處理而逃逸，固屬正當，然本件
    依現有卷證，除可認受處分人甲○○於前揭時間，即95年4
    月24日晚間9 時57分肇事致機車騎士陳佩伶受有頭部傷害併
    腦水腫等傷害，已如前述外，尚無證據可認其傷害已達重傷
    之程度，原處分機關於95年8 月1 日為裁決時，修正道路交
    通管理處罰條例關於肇事致人受傷而逃逸之處罰規定，既已
    於95年7 月1 日生效施行，修正後新法對於肇事致人受傷但
    未達重傷程度之逃逸者為吊銷駕駛執照之處罰，僅限於1 年
    內不得再考領駕駛執照，顯無較舊法更不利於受處分人情事
    ，揆諸前開說明，自應依原處分機關最初裁處時之規定即修
    正後新法裁罰，茲原處分機關依修正前道路交通管理處罰條
    例第62條第1 項、第67條第1 項規定，對受處分人所為吊銷
    駕駛執照並終身不得考領駕駛執照之處分，於法即有未合，
    是本件聲明異議雖無理由，然原處分既有上開違法，自應由
    本院撤銷其處分，並依94年12月28日修正公布，95年7 月1
    日生效施行之道路交通管理處罰條例第62條第3 項、第4 項
    、第67條第3 項規定，自為裁定如主文所示。
五、據上論斷，應依道路交通案件處理辦法第20條前段，裁定如
    主文。
中    華    民    國    95    年    10    月    23    日
                        交通法庭  法  官  陳松檀
右正本證明與原本無異。
如不服本裁定應於收受送達後5 日內向本院提出抗告書狀敘述抗
告之理由抗告於臺灣高等法院高雄分院。
中    華    民    國    95    年    10    月    23    日
                                  書記官  林祥玉


司法院資訊處製作；財團法人民間司法改革基金會備份。
